【裁判字號】    99,交抗,960
【裁判日期】    991231
【裁判案由】    聲明異議
【裁判全文】
臺灣高等法院臺中分院刑事裁定         99年度交抗字第960號
抗告人即原
處 分 機關  交通部公路總局臺中區監理所
代  表  人  陳聰乾
受 處 分人  巫文彬
上列抗告人因違反道路交通管理處罰條例案件，不服臺灣臺中地
方法院中華民國99年10月7日所為裁定（99年度交聲字第3654號
），提起抗告，本院裁定如下：
    主  文
原裁定撤銷，發回臺灣臺中地方法院。
    理  由
一、原裁定意旨略以：
  (一)受處分人（即異議人）巫文彬駕駛車牌號碼A9-2501號自小
    客車，於民國97年9月2日19時49分許，在臺中巿文心路一段
    ，因「酒後駕車，經測其吐氣所含酒精濃度每公升達0.60毫
    克，肇事未致人受傷，超過標準值」之違規，經原處分機關
    於98年10月23日以中監違字第裁60-GE0000000號裁決書裁處
    罰鍰新臺幣（下同）4萬9500元，吊扣駕駛執照12個月，並
    施以道路安全講習之事實，有台中市警察局中市警交字第GE
    0000000號舉發違反道路交通管理事件通知單影本、前揭裁
    決書在卷可憑，故異議人上開違規事實，堪以認定。
  (二)惟「台中市南屯區○○○街289之3號2樓」為異議人送達時
    之戶籍地址，但戶籍地址並非為認定住所之唯一標準，且經
    該院依職權以證號查詢駕駛人資料所載異議人住址，亦非為
    前揭戶籍地址，而係同於舉發通知單所載「台中市○○區○
    ○路2-13號」之地址。是本件異議人既已經舉發警員將其地
    址「臺中市○○區○○路2-13號」載於前開舉發通知單，且
    該地址亦為異議人之車籍地址，足認該地址即為異議人事實
    上之住所，此均為原處分機關於裁處前依職權所得查明之事
    項。但原處分機關未察前情，竟未將該文書送達前開地址，
    即逕向異議人送達時之戶籍地址為寄存送達，自難謂合法，
    而不生合法送達之效力。本案裁決書既未合法送達，自無從
    起算法定聲明異議期間，是本案聲明異議難謂已逾期，仍應
    予受理。
  (三)又異議人上開違反道路交通管理處罰條例第35條第1項第1款
    規定之行為，亦觸犯刑法第185條之3公共危險罪，且此刑事
    責任部分經警移送檢察官後，業經臺灣臺中地方法院檢察署
    檢察官斟酌異議人之犯後態度及公共利益之維護等情，認以
    緩起訴處分為適當，乃於97年9月4日以97年度速偵字第3994
    號為緩起訴處分，並經確定在案，異議人亦依該署檢察官命
    令向財團法人臺灣省私立向上兒童福利基金會附屬臺中光音
    育幼院支付5萬元之事實，有上開緩起訴處分命令、臺灣高
    等法院被告前案紀錄表、新光銀行存入憑條、財團法人臺灣
    省私立向上兒童福利基金會附屬臺中光音育幼院緩起訴處分
    金收據影本各1份在卷可稽。異議人上開酒後駕車之行為，
    既同時觸犯刑事法律及違反行政法上義務規定之行為，揆諸
    前揭規定與說明，其違反行政法上義務而受罰鍰4萬9500元
    部分，依行政罰法第26條第1項首段規定，即應依刑事法律
    處罰之，不再援依上揭道路交通管理處罰條例等規定裁罰之
    。原處分機關未斟酌上情，仍對異議人裁處罰鍰4萬9500元
    部分，容有未洽。再原處分機關裁處上開行政罰鍰及逕予註
    銷異議人駕駛執照，並禁止其於1年內考領駕駛執照部分，
    均難認適法，異議人所為之異議，為有理由，原處分就上開
    部分自應予撤銷，另由該院就裁處異議人上開行政罰鍰部分
    為不罰之諭知；並就逕予註銷異議人駕駛執照，及禁止其於
    1年內考領駕駛執照部分，改諭知裁處異議人吊扣汽車駕駛
    執照1年之裁罰。至原處分機關裁處「施以道安講習」之行
    政裁罰部分，因依法仍得併予裁處，且異議人亦未就此部分
    處分異議，故此部分處分之效力仍續維持等語。
二、抗告意旨則略為：
  (一)罰緩部分：按刑事訴訟法所規定之緩起訴處分乃附條件之不
    起訴處分，本質上為不起訴處分之一種，此觀該法第256條
    之規定自明，至檢察官為緩起訴處分時，依刑事訴訟法第25
    3條之2第1項規定，徵得被告之同意對被告所為之指示及課
    予之負擔，乃屬一種特殊之處遇措施，並非刑罰，故刑事案
    件經檢察官為緩起訴處分確定後，應視同不起訴處分確定，
    且異議人確定免於受刑事訴追，則依行政罰法第26條第2項
    規定，自得依行政法上義務裁處之，且本案已逾聲明異議的
    法定期限。
  (二)吊扣駕駛執照部分：第60-GE0000000號裁決書業於98年10月
    28日完成送達在案，而異議人未於期限內至本所辦理吊扣駕
    駛執照12個月手續，本所依規定逕行註銷其駕駛執照，並無
    違誤之處。
  (三)異議人之駕籍地址目前登記為「台中市○○區○○路2-13號
    」，駕照有效日期為92年3月20日，其並未依照道路交通安
    全規則第23條第1項規定辦理地址變更，又異議人並未主張
    本所製發之裁決書不合法送達，且異議人裁決書、聲明異議
    狀及檢察官緩起訴處分書等所留住所相關資料並無「台中市
    ○○區○○路2-13號」，顯有未居住於該址之事實，本所按
    戶籍地寄送裁決書，依行政程序法第74條規定完成送達，並
    無違誤，請撤銷原裁定，更為適法之裁定。
三、經查：
  (一)受處分人不服主管機關所為之處罰，得於接到裁決書之翌日
    起20日內，向管轄地方法院聲明異議，道路交通管理處罰條
    例第87條第1項定有明文，此為交通異議事件之程序規定，
    為合法要件，受處分人之異議自須合於此項程序規定，法院
    始得受理為實體之審查。復按處理違反道路交通管理事件，
    有關文書送達之程序，依行政程序法之規定，違反道路交通
    管理事件統一裁罰基準及處理細則第5條亦有明文。再按，
    送達於應受送達人之住居所、事務所或營業所為之；於送達
    處所不獲會晤應受送達人時，得將文書付與有辨別事理能力
    之同居人、受僱人或應送達處所之接收郵件人員；送達不能
    依前2條規定為之者，得將文書寄存送達地之地方自治或警
    察機關，並做送達通知書2份，一份黏貼於應受送達人住居
    所、事務所、營業所或其就業處所門首，另一份交由鄰居轉
    交或置於該送達處所信箱或其他適當位置以為送達；前項情
    形，由郵政機關為送達者，得將文書寄存於送達地之郵政機
    關，行政程序法第72條第1項前段、第73條第1項、第74條第
    1項、第2項分別定有明文。惟上開規定所稱「住居所」係民
    法上概念（民法第20條至第24條參照），指當事人依一定事
    實，足認以久住之意思，住於一定之地域者，即為設定其住
    所於該地，是我國民法關於住所之設定，兼採主觀主義及客
    觀主義之精神，必須主觀上有久住一定區域之意思，客觀上
    有住於一定區域之事實，該一定之區域始為住所，故住所並
    不以登記為要件。又戶籍法為戶籍登記之行政管理規定，戶
    籍地址乃係依戶籍法所為登記之事項，戶籍地址並非為認定
    住所之唯一標準（最高法院93年台抗字第393號裁定意旨參
    照）。查本件原審依證號查詢汽車駕駛人資料，得出受處分
    人之住處為台中巿南屯區○○路2之13號（見原審卷第10頁
    ），受處分人為警舉發時，在臺中巿警察局舉發違反道路交
    通管理事件通知單所記載之住址亦係台中巿南屯區○○路2
    之13號（見原審卷第4頁），可見受處分人對監理機關、對
    本件道路交通事件，已明白地向相關單位表明其住所為台中
    巿南屯區○○路2之13號，則原處分機關自不能無視於受處
    分人上開表示，忽略其權益，猶一味只以其戶籍登記地址作
    為應受送達處所。原裁定因認原處分機關前揭送達不生合法
    送達之效力，尚無不當；故本件異議人之聲明異議不能認為
    已逾法定期間，仍應予受理。原處分機關之抗告意旨稱其已
    依行政程序法第74條規定完成裁決之送達，並無違誤等語，
    尚非可採。
  (二)按行政罰法第26條第1項規定：「一行為同時觸犯刑事法律
    及違反行政法上義務規定者，依刑事法律處罰之。但其行為
    應處以其他種類行政罰或得沒入之物而未經法院宣告沒收者
    ，亦得裁處之」。其立法理由明示：「一行為同時觸犯刑事
    法律及違反行政法上義務規定時，由於刑罰與行政罰同屬對
    不法行為之制裁，而刑罰之懲罰作用較強，故依刑事法律處
    罰，即足資警惕時，實無一事二罰再處行政罰之必要。且刑
    事法律處罰，由法院依法定程序為之，較符合正當法律程序
    ，應予優先適用。但罰鍰以外之沒入或其他種類行政罰，因
    兼具維護公共秩序之作用，為達行政目的，行政機關仍得併
    予裁處，故為第1項但書規定」。又參上開法條所揭示之「
    刑事罰優先」及「一行為不二罰」等原則，同一行為經刑事
    處罰後，得再以裁處行政罰者，限於該條項後段所規定之「
    其他種類行政罰」及「沒入」等部分。而由行政罰法第24條
    規定觀之，所稱之「其他種類行政罰」，要係指「罰鍰」、
    「拘留」等與刑事處罰（自由刑、財產刑）相當者以外之行
    政罰（如吊銷、吊扣駕駛執照或營業執照、施以道路交通安
    全講習等）而言（臺灣高等法院98年法律座談會刑事類提案
    第24號研討結果參酌）。行政罰法第26條第1項前段既採刑
    事優先原則，而檢察官依刑事訴訟法第253條之2第1項第4款
    預防再犯所為之必要處分，乃係依刑事法律處罰，具有優先
    性。如其處罰之內容與同條項但書之其他種類行政罰相同時
    ，若再課處行政罰，自與「一行為不二罰」之原則有違。
  (三)次按，檢察官為緩起訴處分時，依刑事訴訟法第253條之2第
    1項規定對被告所為之指示及課予之負擔，雖非刑罰，但對
    被告仍有財產減少及自由受限之不利影響，性質上具有實質
    制裁之效果。故酒後駕車經檢察官為緩起訴處分，並命被告
    向公益團體捐款或提供義務勞務者，被告係履行檢察官為緩
    起訴處分命令，此等命令名義上雖非刑罰，但仍是一種特殊
    的處遇措施，造成被告之財產減少或義務增加，性質上亦屬
    干預人民自由之處分，與刑事制裁無異，實質上為刑事處罰
    （參酌臺灣高等法院暨所屬法院98年法律座談會刑事類提案
    第24號決議意旨）。是受緩起訴處分之被告向國庫或公益團
    體繳納捐款者，乃係履行檢察官緩起訴處分之命令，在性質
    上當屬處分金，與刑罰之罰金無異。從而，道路交通管理處
    罰條例第35條第8項所規定之「罰金」，在解釋上應包括依
    檢察官緩起訴處分命令而向國庫或公益團體繳納捐款之情形
    在內。是受處分人如已依檢察官之緩起訴處分命令，向國庫
    或公益團體繳納捐款，即已履行檢察官為緩起訴處分命令所
    課予之負擔，核與該條項所定之「經裁判確定處以罰金」情
    形無異，倘其所繳納款項之金額未低於最低罰鍰基準規定者
    ，即不應再受同種類之行政罰之罰鍰制裁。查本件受處分人
    巫文彬酒後駕車之行為，既經檢察官為緩起訴處分確定，受
    處分人復依該命令，支付具有罰金性質之處分金，揆之上開
    說明，應認其已依刑事法律處罰。故本件受處分人依緩起訴
    處分命令支付5萬元部分，即不應再處以行政罰。是抗告意
    旨又稱本件罰鍰部分，該所仍得裁處云云，亦非可採。
  (四)承上所述，抗告意旨稱本件聲明異議已逾法定期間，及該所
    再裁處罰鍰部分並無違反一事不再理原則等云云，固無理由
    。惟原裁定仍有以下可議之處：
  1.按本件酒後駕車只有一個交通違規行為，而且有關其處罰效
    果之罰鍰、吊扣駕駛執照與施以道路交通安全講習等與該交
    通違規行為是否存在均無從分離。法院審理時應先確定受處
    分人是否確有交通違規行為事實，再決定原處分機關所適用
    之法律有無錯誤。從而，受處分人於聲明異議狀雖僅記載就
    罰鍰、吊扣駕駛執照部分聲明異議，其餘部分並未提及，惟
    施以道路交通安全講習部分與其交通違規行為是否存在既無
    從分離，法院自應予以審理。否則，如法院審理結果，認其
    交通違規行為不存在，則僅能將原處分關於罰鍰、吊扣駕駛
    執照部分予以撤銷改判，其餘部分因認未經聲明異議而確定
    ，致生無交通違規行為，而遭處施以道路交通安全講習之不
    合理現象（參酌臺灣高等法院暨所屬法院98年法律座談會刑
    事類提案第23號決議意旨）。依照上開說明，本件異議人巫
    文彬於其聲明異議狀中固未就原處分機關所裁處施以道路交
    通安全講習部分表示不服，原法院就此部分仍應併予審理，
    惟觀其裁定之主文，並未對此部分加以裁判。
  2.次按法院認為聲明異議有理由或聲明異議雖無理由而原處分
    不當或違法者，應以裁定將原處分撤銷，並自為裁定，道路
    交通事件處理辦法第19條定有明文。則本件法院自應將原處
    分撤銷，且基於前開說明，因本件酒後駕車只有一個交通違
    規行為，有關其處罰之各項效果與交通違規行為是否存在均
    無從分離，故原處分應全部撤銷，而非部分撤銷，然原裁定
    僅部分撤銷，部分自為裁定，自有未洽。
四、綜上所述，抗告意旨固未指摘及於上述(四)之部分，惟其認原
    裁定有所違誤，則非無理由，自應由本院予以撤銷，並基於
    維護當事人之審級利益，發回原法院更為適當之處理。
據上論結，應依道路交通事件處理辦法第25條，刑事訴訟法第41
3條前段，裁定如主文。
中    華    民    國    99    年    12    月    31    日
            刑事第九庭  審判長法  官  江  德  千
                              法  官  陳  宏  卿
                              法  官  莊  深  淵
以上正本證明與原本無異。
不得再抗告。
                              書記官  陳  振  海
中    華    民    國    99    年    12    月    31    日

司法院資訊處製作；財團法人民間司法改革基金會備份。
